【裁判字號】    97,簡上,93
【裁判日期】    980519
【裁判案由】    排除侵害等
【裁判全文】
臺灣桃園地方法院民事判決              97年度簡上字第93號
上  訴  人  子○○
訴訟代理人  邱正明律師
被上訴人    癸○○（劉文章之承受訴訟人）
            庚○○（劉文章之承受訴訟人）
兼上二人
法定代理人  甲○○（劉文章之承受訴訟人）
被上訴人    辛○○
            壬○○
            丁○○
            戊○○
            己○○
上八人共同
訴訟代理人  張復鈞律師
            廖肇衍律師
上列當事人間排除侵害事件，上訴人對於民國97年3 月19日本院
桃園簡易庭96年度桃簡字第1051號第一審判決提起上訴，於民國
98年4月28日言詞辯論終結，本院判決如下：
    主      文
上訴駁回。
第二審訴訟費用由上訴人負擔。
    事實及理由
一、被上訴人起訴主張：
  (一)被上訴人甲○○、癸○○、庚○○之被繼承人劉文章與其餘
    被上訴人等，將其等所共有、坐落桃園縣復興鄉○○○段84
    地號之土地，及坐落其上之建物（下稱系爭不動產）出售予
    上訴人，兩造於民國94年9 月21日簽訂不動產買賣契約（下
    稱系爭契約），並於同日將系爭不動產交付上訴人。然而，
    上訴人卻遲延給付第二期之買賣價金，被上訴人遂於94年11
    月14日發函催告，詎上訴人仍拒不給付，被上訴人乃於96年
    5 月2 日發函解除買賣契約。契約解除後，上訴人欠缺占有
    之正當權源，屬於無權占有，負有返還系爭不動產之義務，
    惟上訴人仍占有使用系爭不動產，依系爭契約特約事項第5
    條之規定，被上訴人得向上訴人請求按每日新台幣（下同）
    5,000 元計算之賠償金至返還為止。故依所有物返還請求權
    及系爭買賣契約之法律關係，請求返還系爭不動產，及按日
    賠償5,000 元。
  (二)上訴人主張與原審原告劉文章曾於94年11月達成口頭協議，
    變更交付價款方式，並請求訊問證人乙○○與丙○○以證明
    之。惟根據前開證人之證詞，皆未能證明系爭契約買賣雙方
    ，曾有達成協議約定變更付款條件，故上訴人之主張，實不
    足採。上訴人於簽訂系爭契約後，一直未給付第二期買賣價
    金，故被上訴人遂依民法第254 條之規定，發函催告後，解
    除買賣契約，並依所有物返還請求權及系爭買賣契約之法律
    關係，請求返還系爭不動產，及按日賠償5,000 元。經原審
    審理後，判命上訴人應將系爭不動產遷讓返還被上訴人，並
    應給付被上訴人自96年5 月8 日起至遷讓返還系爭不動產之
    日止，按日給付被上訴人500 元，並駁回被上訴人逾上開範
    圍之請求，原審判決並無違誤，上訴人提起本件上訴為無理
    由，應予駁回等語。並聲明：上訴駁回。
二、上訴人則以：
    上訴人向被上訴人購買系爭不動產，上訴人除先給付350,00
    0 元定金外，雙方約定94年10月24日交付被上訴人共3,000,
    000 元，餘額以系爭不動產設定抵押借款7,150,000 元，以
    代尾款交付。惟因該地為山坡地保育區，且地上建物未辦理
    保存登記，無法辦理抵押貸款，故兩造協議將付款方式變更
    為：先由被上訴人將不動產有關憑證及產權移轉登記所需之
    戶籍謄本、印鑑證明及其他證件交給上訴人，使上訴人對之
    辦理地上物使用執照及保存登記，並將建物移轉給上訴人後
    ，再由上訴人將價款一次付清。嗣後上訴人已將全部價金，
    以兆豐國際商業銀行開具銀行本行支票6 張（發票日96年6
    月29日、面額各500,000 元）、支票1 張（發票日96年7 月
    20日、面額7,000,000 元）、及現金150,000 元交予訂約之
    代書保管，並委請代書催請被上訴人至代書事務所，於提供
    相關移轉登記文件之同時，領取上開支票及現金，惟被上訴
    人經代書一再通知不予理會。系爭不動產係上訴人本於買賣
    契約而取得，乃合法占有使用，今被上訴人未交付有關移轉
    憑證及登記所需文件，又拒不至代書處領取買賣價金之票據
    及現金，卻逕行解約，其解約應不生效力，是以上訴人乃有
    權合法占有系爭不動產，被上訴人自不得請求返還。並聲明
    ：(一)原判決不利上訴人部分，應予廢棄。(二)上開廢棄部分，
    被上訴人在第一審之訴駁回。
三、原審判決上訴人應將坐落桃園縣復興鄉○○○段84地號土地
    及坐落其上之建物，遷讓返還被上訴人，並自96年5 月8 日
    起至遷讓返還前項土地、建物之日止，按日給付被上訴人50
    0 元，而駁回被上訴人其餘請求。上訴人不服，對其敗訴部
    分提起上訴，而被上訴人未聲明不服，故其敗訴部分（即請
    求上訴人每日給付超過500 元部分）已告確定，先此敘明。
四、被上訴人主張上訴人遲延給付價金，故解除買賣契約等語；
    上訴人則以買賣契約付款方式兩造事後已合意變更，故無遲
    延給付之問題云云置辯，茲本件首應審究者為：系爭買賣契
    約價金給付方式，是否有協議變更？被上訴人解除系爭買賣
    契約是否合法，經查：
  (一)按當事人主張有利於己之事實者，就其事實有舉證之責任。
    民事訴訟法第277 條前段定有明文。又「原告於起訴原因已
    有相當之證明，而被告於抗辯事實並無確實證明方法，僅以
    空言爭執者，當然認定其抗辯事實之非真正，而應為被告不
    利益之裁判。」，最高法院著有18年上字第1679號判例可資
    參照。本件被上訴人主張因上訴人未給付買賣價金而解除契
    約之事實，已據其提出系爭買賣契約、催告之存證信函及解
    除契約之通知信函等為證，惟上訴人以上述兩項爭點而為抗
    辯，依上開條文規定及判例意旨，自應由上訴人就該兩項爭
    點之可採與否，負舉證之責。
  (二)關於兩造當事人間就系爭契約之價金給付方式是否已有協議
    變更，依上訴人於原審聲請訊問之證人胡翠萍之陳述，系爭
    買賣契約成立後，其有一段時間未參與，買賣契約履行時間
    有問題，係由兩造自行協商（見原審96年9 月10日言詞辯論
    筆錄，原審卷第61頁），可知兩造是否有協商及其協商過程
    ，證人胡翠萍並未參與，其並不瞭解兩造接觸之經過與結果
    ，所為證詞尚難據以認定上開協議之存在。而依上訴人於本
    院聲請訊問之證人乙○○之陳述，雖證稱劉文章等人要求付
    款方式改為一次付清，但就協議之內容仍無法說明，並稱：
    「（法官問：當時談一次付清是在哪裡談？有誰？）在陳祖
    德律師事務所，有胡代書、我、上訴人三人，因為沒有談妥
    ，所以對方沒有過來，直接用電話說不要。（法官問：當時
    說要去銀行辦理貸款付尾款是在哪裡談？有誰？）那是謝太
    太跟我講的，我也不知道，我才會去協助他辦理貸款。（問
    ：所以你沒有跟劉文章接觸過？）沒有，沒有跟劉文章談過
    有關本件的任何事情。（問：本件有關買賣的事情都不是劉
    文章跟你說的，都是謝太太跟你說的？）都是謝太太跟胡太
    太跟我說的，劉文章是跟謝太太及胡代書談。」（見本院97
    年11月20日準備程序筆錄第2 頁以下），其證稱變更付款方
    式之協議並未談妥，且其部分證言內容係聽他人講述而得知
    ，是否符合真實情形仍有疑義，尚無法證明變更付款方式協
    議之存在及內容。此外，上訴人聲請訊問之證人丙○○於本
    院審理時證稱：「（問：民國94年11月上旬，雙方在承辦系
    爭土地買賣代書事務所協議之經過原委？是否有共識或不成
    立？）協議沒有成立，因他要多要錢，我們不同意。」（見
    本院98年3 月4 日準備程序筆錄第2 頁以下），亦僅證稱94
    年11月雙方所談之協議並未成立，而非證述已成立變更付款
    方式之協議，則上訴人主張兩造當事人間有變更付款方式之
    協議存在等語，尚難採信。
  (三)綜上，上訴人據以主張系爭買賣契約有變更付款方式之協議
    ，除於原審提出發票日為被上訴人解除契約後之支票數紙外
    （見原審卷第51頁），其餘僅憑上述證人之證言，而上開證
    言亦僅得證明曾有協議過程，惟協議並未成立，且部分內容
    亦非證人所親自見聞，其可信度仍有疑義，已如上述。又關
    於契約之履行方式將影響給付是否完全，影響當事人權益重
    大，於本件更是關係被上訴人是否得據以解除契約之依據，
    應屬重要事項，如變更付款方式協議真實存在，則契約條文
    竟未變更亦未重擬新約，顯與事理不符。而上訴人直至本件
    言詞辯論終結前，仍未提出其他相關資料以供本院調查，則
    無法認定其抗辯事實為真正，依首開判例意旨，應認為其主
    張不可採。上訴人既未於94年11月14日收受被上訴人所寄發
    之存證信函催告後，依約給付第二期款項，其給付即有遲延
    ，是被上訴人於96年5 月2 日委任律師寄發律師函與上訴人
    為解除契約之意思表示，則系爭買賣契約於上訴人收受當日
    即96年5 月7 日應已合法解除，上訴人占有系爭不動產，無
    合法占有之權源，被上訴人自得請求上訴人返還。
  (四)按契約解除時，當事人雙方回復原狀之義務，除法律另有規
    定或契約另有訂定外，依左列之規定: 一、由他方所受領之
    給付物，應返還之。民法第259 條第1 款定有明文。又按當
    事人得約定債務人於債務不履行時，應支付違約金。約定之
    違約金過高者，法院得減至相當之數額。民法第250 條第1
    項、第252 條亦分別定有明文。再按系爭買賣契約特約事項
    第五點約定：「倘甲方（即上訴人）違約經乙方（即被上訴
    人）催告後仍不履行，乙方得解除本契約，甲方應立即無條
    件自行搬遷，並將土地及地上物點交予乙方，否則乙方得向
    甲方請求按每日五千元正計算損賠金直至點交日為止......
    。」（見原審卷第50頁）。查本件被上訴人解除系爭買賣契
    約後，自得依民法第259 條第1 款之規定，請求上訴人返還
    系爭不動產，又上訴人仍繼續占有系爭不動產，則被上訴人
    依上開條文及買賣契約條款約定，請求上訴人給付違約金，
    亦屬有據，本件原審審酌系爭不動產之價值、位置、效用等
    情狀，依職權將上開違約金酌減為每日500 元，尚屬合理。
五、按所有人對於無權占有或侵奪其所有物者，得請求返還之；
    對於妨害其所有權者，得請求除去之；民法第767 條前段及
    中段定有明文。被上訴人解除系爭契約後，上訴人仍無權占
    有系爭不動產，從而，被上訴人依所有權及契約之法律關係
    ，請求判決上訴人應將系爭不動產遷讓返還被上訴人，並應
    給付被上訴人自96年5 月8 日起至遷讓返還系爭不動產之日
    止，按日給付被上訴人500 元違約金部分，為有理由，應予
    准許。原審所為上訴人部分敗訴之判決，並無不合；上訴論
    旨指摘原判決不當，求予廢棄改判，為無理由，應予駁回。
六、兩造其餘之攻擊、防禦方法與判決結果無涉，爰不一一論述
    ，併此敘明。
七、據上論結，本件上訴為無理由，依民事訴訟法第436 條之1
    第3 項、第449 條第1 項、第78條，判決如主文。
中    華    民    國    98    年    5     月    19     日
                民事第一庭審判長法  官  郭琇玲
                                法  官  范明達
                                法  官  陳婉玉
上列正本證明與原本無異。
不得上訴。
中    華    民    國    98    年    5     月    19     日
                                書記官  利冠蔚


司法院資訊處製作；財團法人民間司法改革基金會備份。
